【裁判字號】    94,上訴,1557
【裁判日期】    951130
【裁判案由】    偽造文書等
【裁判全文】
臺灣高等法院臺中分院刑事判決        94年度上訴字第1557號
上  訴  人  臺灣臺中地方法院檢察署檢察官
被      告  己○○
            戊○○
共      同
選任辯護人  楊大德  律師
上列上訴人因被告等偽造文書等案件，不服臺灣臺中地方法院93
年度訴字第1866號中華民國94年6月16日第一審判決 （起訴案號
：臺灣臺中地方法院檢察署92年度偵字第1020號），提起上訴，
本院判決如下：
    主  文
上訴駁回。
    理  由
一、公訴意旨略以：被告己○○、戊○○之父賴秋水在臺中縣大
    里市農會，以其本人名義及配偶賴林玉鶯、岳母林許阿招名
    義存有附表一所示之定期存款，該等定期存款所生之利息，
    均存入賴秋水活期儲蓄存款帳戶，由賴秋水自己管理使用，
    民國（下同）九十年一月三十日上午十時許，賴秋水在家中
    食用「紅龜粿」時，不慎噎住喉嚨昏迷，經送醫救治，因缺
    氧過久成為植物人，被告己○○、戊○○竟共同基於為自己
    不法所有及偽造私文書之概括犯意聯絡，於當日盜蓋賴秋水
    之印章，將附表一編號1.所示之賴秋水定期存款解約，偽填
    賴秋水名義之取款單，將新台幣（下同）二百八十萬元轉入
    賴林玉鶯名下；又於九十年二月一日偽造賴秋水名義之取款
    單，將附表一編號5.至8.之賴秋水名義定期存款解約，領出
    三百五十萬元；九十年三月二十二日將附表一編號2.所示賴
    林玉鶯名義之定期存款解約，並領出該一百二十萬元現款；
    再於九十年五月二日，偽造賴秋水名義之提款單，自賴秋水
    之活期儲蓄存款帳戶內領出二十六萬元；九十年六月八日將
    附表一編號3.、4.所示之林許阿招名義之定期存款解約，領
    出該款項轉入賴秋水名下，再提領四百四十一萬九千二百四
    十元。九十年七月二十日賴秋水過世，上開附表一所示之金
    額本為賴秋水之遺產，被告己○○、戊○○竟將生前所管理
    之定期存款盜領並據為己有。因認被告己○○、戊○○二人
    共同涉有刑法第二百十六條、第二百十條行使偽造私文書及
    同法第三百三十九條第一項詐欺取財等罪嫌云云。
二、按犯罪事實應依證據認定之，無證據不得認定犯罪事實；不
    能證明被告犯罪者，應諭知無罪之判決，刑事訴訟法第一百
    五十四條第二項、第三百零一條第一項分別定有明文。又認
    定不利於被告之事實，須依積極證據，苟積極證據不足為不
    利於被告事實之認定時，即應為有利於被告事實之認定，更
    不必有何有利之證據；另認定犯罪事實所憑之證據，雖不以
    直接證據為限，間接證據亦包括在內，然而無論直接或間接
    證據，其為訴訟上之證明，須於通常一般之人均不致有所懷
    疑，而得確信其為真實之程度者，始得據為有罪之認定，倘
    其證明尚未達到此一程度，而有合理性之懷疑存在時，即無
    從遽為有罪之確信（最高法院三十年上字第八一六號及七十
    六年臺上字第四九八六號判例參照）。次按刑事訴訟法第一
    百六十一條已於九十一年二月八日修正公布，其第一項規定
    ：檢察官就被告犯罪事實，應負舉證責任，並指出證明之方
    法。因此檢察官對於起訴之犯罪事實，應負提出證據及說服
    之實質舉證責任。倘其所提出之證據，不足為被告有罪之積
    極證明，或其指出證明之方法，無從說服法院以形成被告有
    罪之心證，基於無罪推定之原則，自應為被告無罪判決之諭
    知（最高法院九十二年臺上字第一二八號判例參照）。又刑
    法第三百三十九條第一項詐欺罪之成立，以意圖為自己或第
    三人不法所有，以詐術使人將本人或第三人之物交付為要件
    ；所謂以詐術使人交付，必須被詐欺人因其詐欺而陷於錯誤
    ，若其所用方法，不能認為詐術，亦不致使人陷於錯誤，即
    不構成該罪（最高法院四十六年臺上字第二六○號判例參照
    ）。再按刑法第二百十條之偽造私文書罪，以無制作權之人
    冒用他人名義而制作該文書為要件之一，如果行為人基於他
    人之授權委託，即不能謂無制作權，自不成立該條之罪（最
    高法院四十七年臺上字第二二六號判例參照）。
三、公訴人認被告己○○、戊○○二人涉犯上開行使偽造私文書
    及詐欺取財等罪嫌，無非係以被告二人於九十年一月三十日
    被害人賴秋水昏迷成為植物人後，竟偽以賴秋水名義，將賴
    秋水名下之定期存款私自解約盜領並據為己有，為其論據。
    訊據被告己○○、戊○○二人雖均坦承被害人賴秋水於九十
    年一月三十日上午十時許，有因食用「紅龜粿」時，不慎噎
    住喉嚨昏迷，經送醫救治，因缺氧過久成為植物人，及伊二
    人於九十年一月三十日至九十年六月八日間，有分別以賴秋
    水、賴林玉鶯、林許阿招之名義提領或轉存附表一所示之八
    筆定期存款等事實不諱，惟均矢口否認有行使偽造私文書及
    詐欺取財等犯行，並辯稱：己○○於八十八年四月十四日，
    曾向賴林玉鶯購買坐落臺中縣大里市○○段三三二之五、三
    三二之七、三二二之九、三三一之一、五二四之四等五筆土
    地，總價金為四千六百一十六萬五千元，當時賴林玉鶯、賴
    秋水即商議好家產之分配，約定其中一千八百萬元分配予案
    外人賴蔚齊、賴贊宇；五百萬元支付予伊二人中負責祭祀林
    定者；二千萬元分配予伊二人，由伊二人負責林許阿招、賴
    秋水、賴林玉鶯、賴秀玉四人未來之安養、醫療、喪葬、祭
    祀等；剩餘之三百一十六萬五千元則充作繳稅、代書費、仲
    介費、律師費之用，如有剩餘，再分配予告訴人丁○○、乙○○、丙○○三人。嗣後己○○依約給付價金後，原欲分配
    予伊二人之二千萬元，扣除支出之費用後，僅餘一千九百六
    十三萬三千五百元，伊二人為彼此牽制，避免將來有人不盡
    扶養義務，並減輕利息所得稅之負擔，始徵得賴秋水等人之
    同意，將屬於伊二人所有之上開金額，改以賴秋水、賴林玉
    鶯、林許阿招之名義，以如附表二方式分轉存定期存款，惟
    定期存單與印章則由伊二人分別保管，一人保管定期存單，
    一人保管印章。嗣於八十八年七月三十日其中二筆定期存款
    到期，伊二人提領六百萬元，分配予乙○○、丙○○、丁○○每人二百萬元，又於八十八年八月四日其餘定期存款到期
    後，伊二人又於八十八年八月五日提領其中一千三百八十萬
    元，轉成如附表一所示之八筆定期存款，因此，附表一所示
    之八筆定期存款實際上係賴秋水、賴林玉鶯早在八十八年四
    月十四日即分配予伊二人所有之金錢，並非賴秋水之遺產。
    至被害人賴秋水、賴林玉鶯、林許阿招之印章本來就是伊二
    人在保管，平常均由伊二人在提領存款，用以照顧其三人，
    並非伊二人盜用其三人之印章。伊二人嗣後處分該筆金錢，
    係處分伊二人自己之財產，並無行使偽造私文書及詐欺取財
    等犯行可言云云。
四、經查：
  (一)被告二人上揭所辯，核與證人即八十八年四月十四日幫賴林
    玉鶯與被告己○○書立買賣協議書之見證律師林瓊嘉於原審
    審理時結證稱：「我現在沒有印象，但是我從保險櫃調出檔
    案，整個詳細的過程，就如同契約書所附的工作流程。當時
    賴秋水的用印，是大里市農會的印章。當時賴林玉鶯在仁愛
    醫院住院，沒有到場，契約書上賴林玉鶯的印章是賴秋水提
    供的，指印的部分，是我親自在第二天送到仁愛醫院由賴林
    玉鶯親自蓋印的，當時還有注意到賴林玉鶯的意識狀況正常
    。八十八年四月十四日到場的人有己○○、戊○○、賴秋水
    、賴素惠、李碧霞，至於賴蔚齊、賴贊宇是否有到場，我現
    在沒有印象了。第二天我到仁愛醫院時有賴林玉鶯、己○○
    、戊○○、賴秋水、楊月媛在場。契約書是在八十八年五月
    六日領回八份協議書，同時付清律師費」、「（問：契約書
    的內容，是什麼人表達出來，由你來製作的？）是當天到場
    的人共同認同契約內容，我才按照他們的意思製作完成的」
    、「（問：契約完成後，讓在場的人簽名，是否有朗讀給在
    場的人聽？）這我沒有印象，但是依照我的工作習慣，如有
    不識字的人，我一定會朗讀契約內容給他們聽，確定他們瞭
    解契約內容後，再簽名」、「（問：四月十五日上午你到仁
    愛醫院的時候，有無朗讀給賴林玉鶯聽？）有。我的工作紀
    錄上也有記載，我有確定她瞭解意思後，也注意她的精神狀
    況，才讓她按指印」、「（問：賴林玉鶯當時意識狀況是否
    清楚？）當時她一定是正常瞭解契約內容，我才會讓她按指
    印，且當時我有特別標明她的主治醫生為何人」、「（問：
    契約書中有關付款方式，都是給付某人多少錢，還有記載到
    使用、受益、處分等。如有關付款方式(三)、乙方各應給付戊○○、己○○各一千萬元，該一千萬元由己○○、戊○○使
    用、受益、處分，該所謂的處分真意為何？）是取得所有權
    的意思，並由取得所有權的人來依照契約的內容來履行祭拜
    、照顧的義務」、「（問：從契約書的內容來看，是有處分
    家產的意思。當時你有無問到有關賴秋水女兒們的權利義務
    如何處理？）因為他們是很傳統的家族，而且父母親的年紀
    都很大，他們把家產分給兒子也是符合本省的傳統，所以我
    並沒特別去問攸關女兒的部分」等語相符（見原審卷第一六
    四頁、第一六六頁至第一六八頁），復有臺中縣大里市農會
    之賴林玉鶯及賴秋水活期儲蓄存款存摺明細、帳號別交易歷
    史檔明細、定期儲蓄存款存單、活期儲蓄存款取款憑條、存
    款收入傳票，暨不動產買賣契約書、商業本票存根、三信商
    業銀行匯款回條、本票、買賣協議書及附表二之資金流向圖
    附卷可稽（見偵查卷一第五○、五一頁；偵查卷二第十九、
    二○、二二至三六頁；原審卷第八九至九八、一八二至一八
    七頁），足認附表一所列之八筆定期存款，確係被告己○○
    所支付之上揭土地買賣價金，並經賴林玉鶯、賴秋水約定分
    配予被告二人所有無疑。準此，上揭款項既屬被告二人所有
    ，則被告二人自有權對該筆金錢為任何處分，嗣後被告二人
    雖基於互相牽制及稅金之原因，不以其二人名義存款，改以
    被害人賴林玉鶯、賴秋水、林許阿招等人之名義存款，惟被
    告二人仍屬上開存款之真正所有權人，職是，縱被害人賴秋
    水昏迷時，被告二人逕對上開存款為處分，乃係基於所有權
    人之身分處分自己之財產，自難遽論以行使偽造私文書及詐
    欺取財等罪責。至被害人賴秋水當時雖已成植物人，惟被害
    人賴秋水先前既已概括授權被告二人使用其印章、存摺（詳
    如後述），且被告等又係用以提領其自己所有之上開存款，
    顯不足以生損害於賴秋水及上開金融機關等人，核與偽造私
    文書及詐欺取財等罪之構成要件亦有不符。
  (二)告訴人乙○○、丙○○、丁○○等人雖指訴被告二人係擅自
    偽造賴秋水之取款條，詐領賴秋水所有上揭存款云云。惟告
    訴人等人對賴秋水、賴林玉鶯究有多少存款、為何有該等存
    款等節，均表示不知情，益徵上揭存款是否確係賴秋水所有
    尚非無疑。再參諸告訴人丁○○於原審審理時到庭具結後證
    稱：「（問：你說你父親給你們每人二百萬元，你父親有無
    告知你們，他要給你們的錢，是如何來的？）我有問我父親
    ，我父親說是賣土地的錢」等語及告訴人乙○○證稱：「（
    問：為何你父親的錢，你們五人去辦理《指事後各匯二百萬
    元予告訴人三人之事》？）因為我父親的印章、存摺是由被
    告二人在管理，一人保管一樣，戊○○管存摺、己○○管印
    章，所以當天才由被告二人陪同我們去辦理」（見原審卷第
    一二七、一三二頁），核與被告二人上開所辯相符，又佐以
    賴秋水同意將印章、存摺交由被告二人保管，至少已表示對
    該等存款概括授權予被告二人處分亦明，益證被告二人上開
    所辯，應非虛妄，足堪採信。
  (三)又告訴人等人雖另指被害人賴林玉鶯並無出賣上開五筆土地
    及分配價金之真意，乃係受到被告二人之脅迫云云。惟告訴
    人等人僅空言否認賴秋水、賴林玉鶯有分配家產之真意，但
    對於賴林玉鶯究係如何受到脅迫乙情，卻無法舉證證明之，
    且此部分顯與證人林瓊嘉上揭證詞不符，自難信為真實。又
    公訴人雖質疑被告己○○如何有能力支付上開鉅額土地買賣
    價金乙節，惟此業據被告二人提出上開不動產買賣契約書及
    三信商業銀行匯款回條為證，復參以上開賴林玉鶯活期儲蓄
    存款存摺明細，足認上開一千九百六十三萬三千五百元確係
    被告己○○匯入賴林玉鶯之存摺內甚明，公訴人空口質疑，
    尚不足為不利於被告二人之認定。
  (四)至檢察官上訴意旨雖指稱：依上開買賣協議書第（三）項
    第1、2款之記載，土地買受人即被告己○○應支付林許阿招
    、賴秋水、賴林玉鶯、賴秀玉等四人各五百萬元，只不過這
    二千萬元，委由被告二人保管，非謂被告二人已取得買賣價
    金中二千萬元之所有權。被告己○○既應給付賴秋水五百
    萬元，此款項於賴秋水死亡後即屬全體繼承人公同共有，非
    被告二人能獨吞。起訴書附表編號第 1、5、6、7、8等五
    筆款項既有以賴秋水名義開戶，被告並無動支之權利，從而
    被告二人於賴秋水成為植物人後，以賴秋水名義填寫提款條
    取款之行為，當然構成偽造私文書及詐欺取財等罪云云。但
    查：上開買賣協議書第（三）項第1款係記載 「乙方（即
    土地買受人被告己○○）『原』應給付林許阿招、賴秋水、
    賴林玉鶯、賴秀玉各新台幣五百萬元整，為林許阿招、賴秋
    水、賴林玉鶯、賴秀玉四人未來之安養、醫療，及過逝後之
    喪葬費用暨未來終生祭拜費用，乙方各應給付戊○○、己○○一千萬元，該一千萬元由戊○○、己○○使用、收益、處
    分，任何人不均不得異議」等情，有上開買賣協議書足按（
    見他案卷第四三頁），並非記載被告己○○應給付賴秋水等
    四人各五百萬元，反而係記載己○○各應給付戊○○、己○○一千萬元，參以該買賣協議書第（三） 項第2款約定「被
    告二人受領該一千萬元，所有使用、收益、處分，應以林許
    阿招等四人未來之安養、醫療、喪葬、祭祀為優先，終身不
    得違此誓言」等情，及證人即幫賴林玉鶯與被告己○○書立
    上開買賣協議書之見證律師林瓊嘉於原審審理時結證稱：「
    （問：契約書中有關付款方式，都是給付某人多少錢，還有
    記載到使用、受益、處分等。如有關付款方式(三)、乙方各應
    給付戊○○、己○○各一千萬元，該一千萬元由己○○、戊○○使用、受益、處分，該所謂的處分真意為何？）是取得
    所有權的意思，並由取得所有權的人來依照契約的內容來履
    行祭拜、照顧的義務」等情以觀，益見被告己○○依約並無
    給付賴秋水等四人各五百萬元之義務，該二千萬元之買賣價
    金係分配給被告二人所有，僅附有須用於被害人林許阿招、
    賴秋水、賴林玉鶯、賴秀玉等四人未來之安養、醫療、喪葬
    、祭祀之用的負擔而已。檢察官認被告二人未取得買賣價金
    中二千萬元之所有權及其中五百萬元為賴秋水所有云云，尚
    有誤會。被告己○○既無給付賴秋水五百萬元之義務，則
    該五百萬元於賴秋水死亡後，即非屬賴秋水之全體繼承人公
    同共有，檢察官認該五百萬元於賴秋水死亡後，屬賴秋水之
    全體繼承人公同共有，亦有誤會。告訴人丁○○於原審以
    證人身分在原審結證稱：伊母簽訂買賣協議書以後，伊曾收
    到二百萬元；伊母住院之費用均由被告二人處理；伊母親所
    存的錢，都是被告二人在處理；八十八年七月三十日之取款
    憑條係由伊書寫，但父親之印章係由被告帶至農會所蓋；伊
    父親表示該二百萬元是賣土地的錢等語（見九十四年五月十
    二日審判筆錄）。告訴人乙○○於原審亦結證稱：伊母未讀
    過書，不太識字；伊父親於八十八年七月三十日給伊姐妹各
    二百萬元之原因，係被告轉告，伊父之印章、存摺由被告二
    人分別保管，即戊○○管存摺，己○○管印章，所以於是日
    由被告二人陪同前往農會提領等語（見九十四年五月十二日
    審判筆錄），準此以觀，足認被害人賴秋水、賴林玉鶯等人
    在上開農會、銀行之存摺及印章均委由被告二人分別保管、
    使用而概括授權被告二人使用甚明。被告二人既係獲概括授
    權而使用上開存摺及印章，即無偽造私文書及詐欺取財之犯
    行可言。又被害人林許阿招縱已於九十年六月七日死亡，惟
    被告二人於九十年六月八日所提領附表一編號3、4所示之存
    款，係屬被告二人所有，並非屬被害人林許阿招所有，已如
    前述，故並不足以生損害於被害人林許阿招及大里市農會，
    核與偽造私文書及詐欺取財等罪之構成要件尚有不合，併此
    敘明。
  (五)綜上所述，足認公訴人所提出之證據，尚不足為被告二人有
    罪之積極證明，其指出證明之方法，無從說服本院以形成被
    告有罪之心證。此外復查無其他確切證據足以證明被告二人
    確有行使偽造私文書及詐欺取財之犯行，是被告二人之犯罪
    並不能證明。
五、原審調查後，以被告二人之犯罪並不能證明，而為無罪之判
    決，核無違誤。檢察官上訴意旨仍執前詞，指摘原判決不當
    ，並無理由（已如前述），應予駁回。
六、據上論結，應依刑事訴訟法第三百六十八條，判決如主文。
本案經檢察官甲○○到庭執行職務。
中    華    民    國    95    年    11    月    30    日
              刑事第八庭  審判長法  官  羅  得  村
                                法  官  陳  宏  卿
                                法  官  劉  榮  服
上列正本證明與原本無異。
除檢察官得上訴外，餘不得上訴。
如不服本判決應於收受送達後十日內向本院提出上訴書狀，其未
敘述上訴之理由者並得於提起上訴後十日內向本院補提理由書（
均須按他造當事人之人數附繕本）。
                                書記官  周  巧  屏
中    華    民    國    95    年    12    月    1     日
附表一：
  存款人    金額     到期日  帳        號
1.賴秋水    280萬元  90.8.0  0000000000000  大里市農會
2.賴林玉鶯  120萬元  90.3.00 0000000000000
3.林許阿招  200萬元  90.8.0  0000000000000
4.林許阿招  200萬元  90.8.0  0000000000000
5.賴秋水     50萬元          0000000000000  台中商銀十九甲分行
6.賴秋水    100萬元          0000000000000  台中商銀十九甲分行
7.賴秋水    100萬元          0000000000000  台中商銀十九甲分行
8.賴秋水    100萬元          0000000000000  台中商銀十九甲分行
                                                            Ｒ


司法院資訊處製作；財團法人民間司法改革基金會備份。
